臺灣基隆地方法院民事判決  
110年度婚字第124號
原      告  張三泰  

訴訟代理人  黃敬唐律師
被      告  張智涵  

            謝若文  

上列當事人間請求確認婚姻關係不存在事件，本院判決如下：
    主      文
原告之訴駁回。　
訴訟費用由原告負擔。
    事實及理由
一、原告起訴主張：
　㈠被告張智涵為原告之弟弟，被告張智涵自幼即為中度智能障
    礙，領有身心障礙手冊。自原告與被告張智涵父親、母親過
    世後，被告張智涵現與原告同住於基隆市○○區○○路0號，平
    時均由原告負責照顧被告張智涵之生活，而其生活費用則由
    大哥張田宗、二哥張奉有、原告等三人平均負擔。於民國11
    0年9月30日，原告之妻何佳純接獲七堵郵局局長之來電，告
    知被告謝若文「自稱」是被告張智涵之配偶，偕同被告張智
    涵前來要辦理掛失存薄以及更換印鑑，欲將被告張智涵之存
    款提領。追查後發現，被告謝若文與被告張智涵竟於110年9
    月28日在基隆○○○○○○○○辦理結婚登記，追問被告張智涵之下
    ，始知悉早在110年9月24日，被告謝若文就帶著被告張智涵
    赴七堵郵局，並向行員自稱「伊為張智涵的堂姊」等語，欲
    申請存摺掛失、更換印鑑，所幸郵局局長機警表示堂姊沒有
    權利代理被告張智涵，故拒絕之。詎被告謝若文竟不放棄，
    並以半脅迫半誘騙方式連哄帶騙將被告張智涵帶往基隆○○○○
    ○○○○辦理結婚登記手續。嗣被告謝若文隨即以一副甚為囂張
    的態度，再次於9月30日赴七堵郵局欲幫被告張智涵辦理掛
    失存薄以及更換印鑑，並欲提領被告張智涵之存款一事。上
    述過程中，被告張智涵表示如果伊稱不要或反抗，被告謝若
    文亦會用力拍打他的背部以及頭部，被告張智涵會配合是基
    於恐懼而非自由意志。被告張智涵連一般生活常識都無法理
    解，遑論認識何謂結婚之意義，況且被告謝若文僅是陌生人
    ，被告張智涵與其同住家人皆不認識被告謝若文，被告張智
    涵又怎會與之結婚。更甚者，事實上不論結婚前還是結婚後
    迄今被告張智涵皆是與家人同住，從未有與被告謝若文同居
    之事實，被告等2人是否有結婚真意實屬疑點重重。是被告2
    人雖有辦理結婚登記，然被告2人並無締結婚姻之真意。被
    告張智涵因智能障礙無法理解結婚意義，且亦受被告謝若文
    脅迫哄騙而無結婚真意，參以被告2人不論結婚前或結婚後
    迄今皆從未同居過，難認雙方有透過婚姻，成立家庭，共營
    生活之真意，故原告訴請被告2人間之婚姻關係不存在，於
    法有據。
　㈡又自被告2人結婚書約上的證人欄位簽名觀察，兩位證人之簽
    名字跡相似度係極高，由「魏」字可推論應出自同一人之字
    跡，且細究被告2人結婚書約上證人欄位上姓名之身分，魏
    世麟為被告謝若文之前夫、魏偉全乃被告謝若文與魏世鵬之
    婚生子女，前夫能為後婚姻之證人，豈不怪哉？另被告張智
    涵亦表示，其於簽署結婚書約時，證人欄位已簽署完成，從
    未見過證人2人。因此，兩造結婚不合於民法第982條結婚之
    書面約定有二人以上證人之簽名之規定，且證人根本明知被
    告謝若文與被告張智涵並無結婚之真意，被告2人結婚並未
    合於法定要式規定，故依同法第988條第1款規定，被告2人
    間婚姻關係為無效。
　㈢因被告張智涵父母已逝，於將來被告張智涵死亡時，原告則
    依法為被告張智涵之繼承人，惟目前被告張智涵之戶籍謄本
    上仍登載被告謝若文為配偶，故被告2人間婚姻關係存在與
    否，足致原告在私法上之地位即應繼分多寡有受有侵害之危
    險，而此項危險得以確認被告2人間婚姻無效之判決予以除
    去，原告自有即受確認判決之法律上利益，而得提起本件確
    認婚姻關係無效之訴等語，並聲明：確認被告張智涵與被告
    謝若文間之婚姻關係不存在。
二、按原告之訴，依其所述之事實，在法律上顯無理由者，法院
    得不經言詞辯論，逕以判決駁回之，民事訴訟法第249條第2
    項定有明文。所謂原告之訴，依其所訴之事實，在法律上顯
    無理由者，係指依原告於訴狀內記載之事實觀之，在法律上
    顯然不能獲得勝訴之判決者而言（最高法院62年台上字第84
    5號裁判意旨參照）。又按確認法律關係之訴，非原告有即
    受確認判決之法律上利益者，不得提起之；確認證書真偽或
    為法律關係基礎事實存否之訴，亦同，民事訴訟法第247條
    定有明文，上開規定，於家事訴訟事件準用之，此觀之家事
    事件法第51條規定即明。而所謂即受確認判決之法律上利益
    ，係指因法律關係之存否不明確，致原告在私法上之地位有
    受侵害之危險，而此項危險得以對於被告之確認判決除去之
    者而言｛最高法院42年臺上字第1031號裁判（原判例)意旨參
    照｝。故確認法律關係存在或不存在之訴，苟具備前開要件
    ，即得謂有即受確認判決之法律上利益，反之，即難認有即
    受確認之法律上利益。
三、經查：本件原告起訴請求確認被告2人婚姻關係不存在，依
    前揭說明，需有即受確認判決之法律上利益，始得為之，而
    依原告主張其確認利益為將來被告張智涵死亡時，因被告張
    智涵父母已逝，原告依法為被告張智涵之繼承人，因目前被
    告張智涵之戶籍謄本上仍登載被告謝若文為配偶，故被告2
    人間婚姻關係存在與否，足致原告在私法上之地位即應繼分
    多寡有受有侵害之危險，而此項危險得以確認被告2人間婚
    姻無效之判決予以除去等語。然原告僅為被告張智涵之兄，
    為法定第三順序繼承人，縱被告張智涵父母雙亡，惟被告張
    智涵於死亡前是否會有子女仍具不確定性，故已難認原告確
    定為被告張智涵死亡後之繼承人，而有因被告2人間婚姻關
    係存在與否，足致原告在私法上之地位即應繼分多寡有受有
    侵害之危險。況繼承，因被繼承人死亡而開始，繼承人自繼
    承開始時，始承受被繼承人財產上之一切權利義務，在繼承
    開始前對於被繼承人財產上之權利，不過有因繼承開始而取
    得之期待權，並無所謂既得權，此觀之民法第1147條、1148
    條規定即明，而被告張智涵現既尚生存，縱認原告為被告張
    智涵未來之繼承人，然其對於被告張智涵關於繼承之法律關
    係尚未發生，即原告之私法上地位現實上並無受到侵害之危
    險，自無確認利益，原告主張其對本件訴訟有確認利益云云
    ，自不足採。是本件依原告所訴之事實，其起訴請求確認被
    告2人間婚姻關係不存在，並無法律上之確認利益，自屬欠
    缺權利保護必要而顯無理由，爰依首揭規定，不經言詞辯論
    ，逕以判決駁回之。
四、依家事事件法第51條，民事訴訟法第249條第2項、第78條，判決如主文。                                      
中　　華　　民　　國　　110 　年　　12　　月　　13　　日
                   家事法庭法  官　王美婷
以上正本係照原本作成。
如對本判決上訴，須於判決送達後20日之不變期間內，向本院提
出上訴狀。
中　　華　　民　　國　　110 　年　　12　　月　　13　　日
                           書記官　施鴻均